【裁判字號】    97,訴,3155
【裁判日期】    971105
【裁判案由】    偽造文書
【裁判全文】
臺灣臺中地方法院刑事判決              97年度訴字第3155號
公  訴  人  臺灣臺中地方法院檢察署檢察官
被      告  乙○○
上列被告因偽造文書案件，經檢察官提起公訴（九十七年度偵字
第一三九六四號），本院判決如下：
    主    文
乙○○連續行使偽造私文書，足以生損害於他人，處有期徒刑陸
月，如易科罰金，以銀元佰元即新臺幣玖佰元折算壹日，減為
有期徒刑月，如易科罰金，以銀元佰元即新臺幣玖佰元折算
壹日。
    犯罪事實
一、乙○○為岱鞍股份有限公司（下稱岱鞍公司，設於臺北市○○區○○路四段三○巷二八弄二七號五樓）負責人，明知岱
    鞍公司與甲○○（斯時乙○○將甲○○誤認為其姊魏杏芬）
    間之訟爭，並未委任設於臺中市○○路二三八號一樓之全達
    聯合律師事務所或其律師處理，亦未獲得得以「全達聯合律
    師事務所」名銜行文具名之授權或同意，竟基於行使偽造私
    文書之概括犯意，先於民國九十二年六月十二日前一、二日
    ，在臺中市○○路○段八六號三樓岱鞍公司臺中分公司內，
    以電腦撰打「本公司之律師將立即遞狀台北地方法院逮捕台
    端，並查扣台端事務所，及壹仟萬台幣賠償」等文句之存證
    信函，並冒用「全達聯合律師事務所」之名銜，與岱鞍公司
    之名銜並列於存證信函之末，製作具有委任全達聯合律師事
    務所律師意函之內容不實存證信函，復於同年月十二日至臺
    中市○○路○段臺中文心路郵局寄送該存證信函（編號：臺
    中文心路郵局第二四○○號）予甲○○收受而行使之；又於
    同年七月九日前一、二天，在臺北市○○○路○段一二三巷
    一四號五樓岱鞍公司內以電腦撰打「本公司將以加重毀謗罪
    究台端法律責任，並附加新臺幣貳仟萬的名譽損害賠償」、
    「否則本公司將追究台端所有法律責任，絕不寬貸」等文句
    之存證信函，並冒用「全達聯合律師事務所」之名銜，與岱
    鞍公司之名銜並列於存證信函之末，製作具有委任全達聯合
    律師事務所律師意函之內容不實存證信函，復於同年月九日
    委由不知情之公司已成年員工至臺北縣三重市○○路郵局寄
    送該存證信函（編號：三重中山路郵局第九七九號）予甲○○收受，而連續行使偽造私文書，均足生損害於「全達聯合
    律師事務所」、該事務所負責人丙○○（起訴書誤載為鄭雪
    芬）律師對於全達聯合律師事務所名銜之使用，及甲○○對
    訴訟認知之正確性。
二、案經丙○○訴由臺灣臺中地方法院檢察署檢察官偵查起訴。
    理    由
一、訊據被告固坦承未委託全達聯合律師事務所或所屬律師處理
    與甲○○間之訟爭，且前述二封存證信函為其所撰寫，並由
    其或委由他人寄送等情不諱，然矢口否認有何行使偽造私文
    書之犯行，辯稱：甲○○曾就同一事件在臺灣士林地方法院
    檢察署提出告訴，經臺灣士林地方法院檢察署以九十二年度
    偵字第八七七七號、九十三年度偵字第二七七四號為不起訴
    處分，本案應依刑事訴訟法第三百零三條第四款為不受理判
    決，又伊曾委任全達聯合律師事務所陳光龍律師處理車禍案
    件，該二封存證信函係以先前寫給陳光龍律師當作草稿之舊
    電子檔修改而成，均忘記刪除「全達聯合律師事務所」字樣
    ，故伊沒有偽造文書之故意云云。然查：
  (一)按所謂同一案件，係指同一被告被訴之犯罪事實係屬同一者
    而言（最高法院二十八年台上字第一四七四號判例意旨參照
    ）。臺灣士林地方法院檢察署以九十二年度偵字第八七七七
    號案件中，係甲○○因收受上開二封存證信函後，認為被告
    在二份存證信函上分別書寫求償一千萬元、二千萬元，如果
    不從，要派人逮捕等語，且被告又向臺灣士林地方法院誣指
    其有背信、偽造文書罪嫌，而對被告提起恐嚇取財、恐嚇與
    誣告之告訴，業據本院依職權調取臺灣士林地方法院檢察署
    以九十二年度偵字第八七七七號偵查卷宗查閱屬實，則在九
    十二年度偵字第八七七七號案件中，被告被訴之犯罪事實為
    「被告乙○○以岱鞍公司名義，連續於九十二年六月十七日
    、同年七月十九日二次寄發存證信函予告訴人（即甲○○）
    ，恐嚇告訴人須支付一千萬元、二千萬元不等之賠償，如果
    不從，要以聯合報、經濟日報、工商時報、中國時報刊登廣
    告誹謗告訴人之事務所，並派人逮捕告訴人云云，並由被告
    蔡珠麗打電話向告訴人為前開內容之恐嚇，致告訴人心生畏
    懼。另被告二人意圖告訴人受刑事處分，於九十二年間向臺
    灣士林地方法院民事庭誣指告訴人涉有背信、偽造文書等罪
    嫌，因認被告乙○○、蔡珠麗二人均涉有恐嚇取財、恐嚇與
    誣告之罪嫌」，此有臺灣士林地方法院檢察署九十二年度偵
    字第八七七七號不起訴處分書在卷可憑（參見本院卷第八三
    頁），與本案被訴冒用「全達聯合律師事務所」名銜製作內
    容不實存證信函之犯罪事實截然不同，並非同一案件。又臺
    灣士林地方法院檢察署以九十二年度偵字第八七七七號案件
    中，係甲○○因收受上開二份存證信函後，認為被告所寄之
    二份存證信函內容使其心生畏懼，又因被告對其向臺灣士林
    地方法院檢察署提起偽造文書、背信、詐欺、恐嚇取財、誣
    告、商業會計法等告訴，而向臺灣士林地方法院檢察署對被
    告提出恐嚇、誣告告訴，業據本院依職權調取臺灣士林地方
    法院檢察署以九十三年度偵字第二七四四號偵查卷宗查閱屬
    實，則在九十三年度偵字第二七四四號案件中，被告被訴之
    犯罪事實為誣告甲○○及以前述二封存證信函恐嚇甲○○，
    此有甲○○九十二年十二月二十六日提出之刑事告訴狀一份
    （參見臺灣士林地方法院檢察署九十三年度發查字第三○號
    偵查卷宗第二至六頁）、甲○○於九十三年二月二十六日在
    臺北市警察局大同分局刑事組製作之筆錄（參見臺灣士林地
    方法院檢察署九十三年度偵字第二七四四號偵查卷宗第三至
    五頁）在卷可稽，亦與本案被訴冒用「全達聯合律師事務所
    」名銜製作內容不實存證信函之犯罪事實全然不同，並非同
    一案件，揆諸前開判例意旨，即不得以刑事訴訟法第三百零
    三條第四款為不受理判決。至臺灣士林地方法院檢察署九十
    三年十一月二十五日士檢氣九十三聲他八七七八字第三三二
    一二號函中記載「被告乙○○偽造文書一案」、「本件被告
    涉嫌偽造文書等之犯罪事實」，係因該案卷皮案由欄記載「
    偽造文書」而來，然此並不影響該署九十三年度偵字第二七
    四四號案件所偵辦前揭犯罪事實內容之認定，併予敘明。
  (二)被告於偵查中辯稱：伊曾委任全達聯合律師事務所，伊不記
    得時間要回去查，是委任車禍事件云云（參見參見臺灣臺中
    地方法院檢察署九十七年度他字第一一三九號偵查卷宗第一
    五頁），又於本院審理時辯稱：伊以前有委任陳光龍律師，
    伊只是寫草稿給他，請陳光龍律師發函，伊寫給陳光龍律師
    的草稿中，有寫到全達聯合律師事務所名銜，草稿也是以存
    證信函方式寫的，伊寫的草稿寄件人都是岱鞍公司，伊寫完
    草稿就直接交給陳光龍律師，這次伊本來也是想委任全達聯
    合律師事務所，所以伊寫完之後也沒有看，後來不想委任，
    沒有再看就寄出去了云云（參見本院卷第七五頁）。然被告
    自偵查到本院言詞辯論終結，均未提出其委任陳光龍律師處
    理車禍事件之時間、地點、當事人等相關資訊，亦未提出委
    任陳光龍律師之相關委任書或收據，以供本院查核，自難徒
    憑被告提出之陳光龍律師名片一紙（參見臺灣臺中地方法院
    檢察署九十七年度他字第一一三九號偵查卷宗第二九頁），
    即認被告先前曾委託陳光龍律師。
  (三)被告於本院審理時辯稱：先前寫草稿給陳光龍律師，再由陳
    光龍律師寫存證信函給他人，而本案二封存證信函係依先前
    舊電子檔直接修改，忘了刪除全達聯合律師事務所名銜云云
    。惟被告亦無法提出相關電子檔以實其說，且被告曾於偵查
    中自承：伊曾委任全達聯合律師事務所，這件事本來也想要
    委任，後來想說不用那麼麻煩，所以才將他們的名字寫在存
    證信函上，用二次就沒有再用了等語（參見臺灣臺中地方法
    院檢察署九十七年度他字第一一三九號偵查卷宗第一四頁）
    ，亦與之前所述忘記刪除之說法不同；況被告若存有委任全
    達聯合律師事務所處理與甲○○爭訟之意，亦應於寫第一封
    存證信函前與全達聯合律師事務所接觸，探詢全達聯合律師
    事務所律師對該案件之想法及建議，及該事務所是否願受委
    任之意願，豈有僅憑已意，就先以全達聯合律師事務所名銜
    寫了第一封存證信函；又第一封存證信函中，被告自行撰打
    「本公司之律師將立即遞狀台北地方法院逮捕台端，並查扣
    台端事務所，及壹仟萬台幣賠償」等語，充份表現出已委請
    律師處理之意，顯與實際狀況不符，被告既如此著墨於由律
    師遞狀逮捕甲○○，並查扣甲○○事務所及求償一千萬元賠
    償，是委請律師處理本案在該存證信函中係極重要一環，若
    被告事後不委任全達聯合律師事務所律師，怎會有忘記刪除
    全達聯合律師事務所名銜情事，被告事後未加修正即行寄出
    ，足見被告已明知未委任全達聯合律師事務所律師，卻有意
    以全達聯合律師事務所名銜及前述不實內容使甲○○屈服於
    其條件下；再者，被告撰寫第二封存信信函時，早已無委任
    全達聯合律師事務所律師之意，卻仍於文末列上全達聯合律
    師事務所名銜，且該全達聯合律師事務所名銜離本文只有二
    行距離，顯而易見，被告辯稱忘記刪除云云，要無可採，被
    告實有偽造私文書之故意當可認定。
  (四)按我刑法對偽造文書罪，採有形偽造，亦即形式主義，以無
    製作權人冒用他人名義製作內容不實之文書為要件，且須二
    者兼具始可，故於偽造文書罪，對冒用何人名義，製作之文
    書其內容如何之不實，均須明白認定，詳細記載，始足為適
    用法令之基礎（最高法院八十九年度台上字第二五六六號判
    決意旨參照）。告訴人丙○○於本院審理時以證人身分證稱
    ：伊是全達聯合律師事務所負責人，岱鞍公司沒有委託全達
    聯合律師事務所發這二封存證信函，事務所內的電腦裏面沒
    有發文紀錄，也沒有委任契約或委託書，岱鞍公司或乙○○
    個人也沒有就與魏杏芬或甲○○間糾紛委任全達聯合律師事
    務所處理等語（參見本院卷第六七、六八頁），是被告確實
    未委任全達聯合律師事務所處理其與甲○○間之糾紛至明，
    此亦為被告所不否認，而被告竟於前揭二封存證信函文末將
    全達聯合律師事務所之名銜與岱鞍公司並列，此有前揭二封
    存證信函在卷可憑（參見臺灣臺中地方法院檢察署九十七年
    度他字第一一三九號偵查卷宗第五、六頁），依一般文書書
    寫通例及常人之認知，此係全達聯合律師事務所與岱鞍公司
    聯名具文之方式，是被告確有於前揭二封存證信函內冒用全
    達聯合律師事務所名義製作文書之舉。又被告既以全達聯合
    律師事務所做為前揭二封存證信函之製作名義人，復於前揭
    二封存證信函記載「本公司之律師將立即遞狀台北地方法院
    逮捕台端，並查扣台端事務所，及壹仟萬台幣賠償」、「本
    公司將以加重毀謗罪究台端法律責任，並附加新臺幣貳仟萬
    的名譽損害賠償」、「否本公司將追究台端所有法律責任，
    絕不寬貸」等文句，將二封存證信函前後文對照之下，二封
    存證信函均具有委任全達聯合律師事務所律師處理與甲○○
    間紛爭之意函，惟被告並未委任全達聯合律師事務所，業如
    前述，是二封存證信函此部分內容不實，亦堪認定。復被告
    寄出此二封存證信函，已由甲○○收受，業據證人甲○○於
    本院審理時證述無訛（參見本院卷第七○頁），則被告行使
    此二封存證信函，已侵害全達聯合律師事務所之姓名權，且
    使甲○○誤認被告有委請全達聯合律師事務所律師處理彼此
    間紛爭，自足生損害於全達聯合律師事務所、該律師事務所
    負責人丙○○，及甲○○，被告行為實與行使偽造私文書罪
    之構成要件該當，其於本院審理時具狀之置辯，顯無可採。
  (五)綜上，本案事證明確，被告犯行洵堪認定，應依法論科。至
    被告請求本院傳訊起訴檢察官李超偉，待證事實為「已於偵
    查中告知起訴檢察官本件已不起訴處分」云云（參見本院卷
    第三六頁），然本案實與臺灣士林地方法院檢察署以九十二
    年度偵字第八七七七號、九十三年度偵字第二七七四號非同
    一案件，業如前述，且被告有無告知起訴檢察官臺灣士林地
    方法院檢察署以九十二年度偵字第八七七七號、九十三年度
    偵字第二七七四號案件已為不起訴處分，與本案是否與臺灣
    士林地方法院檢察署以九十二年度偵字第八七七七號、九十
    三年度偵字第二七七四號為同一案件之判斷無關，是本院認
    被告聲請傳喚起訴檢察官李超偉，並無調查之必要。又被告
    於答辯狀中向本院聲請保全證據，待證事實為「本案實際告
    訴人為甲○○」（同上頁），惟本案起訴法條為二百十六條
    、二百十條之行使偽造私文書罪，非告訴乃論之罪，被告成
    罪與否，與何人告訴無涉，是本院認無保全證據之必要，併
    予敘明。
二、核被告所為，係犯刑法第二百十六條、第二百十條之行使偽
    造私文書罪。被告利用不知情之岱鞍公司已成年員工至臺北
    縣三重市○○路郵局寄送該存證信函（編號：三重中山路郵
    局第九七九號）予甲○○收受，為間接正犯。被告偽造私文
    書之低度行為，為行使之高度行為所吸收，不另論罪。被告
    先後多次行使偽造私文書犯行，時間緊接，犯罪構成要件相
    同，顯係出於概括犯意反覆為之，為連續犯，應依修正前刑
    法第五十六條之規定，從一重論以連續行使偽造私文書一罪
    （被告行為後，刑法於九十四年二月二日修正公布，於九十
    五年七月一日施行，而行為後法律有變更者，適用行為時之
    法律，但行為後之法律有利於行為人者，適用最有利於行為
    人之法律，現行刑法第二條第一項訂有明文，此條規定乃與
    刑法第一條罪刑法定主義契合，而貫徹法律禁止溯及既往原
    則，係規範行為後法律變更所生新舊法律比較適用之準據法
    ，是刑法第二條本身雖經修正，但刑法第二條既屬適用法律
    之準據法，本身尚無比較新舊法之問題，應一律適用裁判時
    之現行刑法第二條規定以決定適用之刑罰法律，先予敘明。
    又刑法第五十六條連續犯之規定，業於九十四年二月二日修
    正公布刪除，並於九十五年七月一日施行，因行為後新法業
    已刪除連續犯之規定，此刪除雖非犯罪構成要件之變更，但
    顯已影響行為人刑罰之法律效果，自屬法律有變更。依行為
    時之舊法，被告數犯罪行為僅以一罪論，而依裁判時之新法
    ，被告犯罪行為即須分論併罰，比較新、舊法結果，修正後
    法律並未有利於不詳人等，故依新修正刑法第二條第一項規
    定，仍應適用較有利於行為人之法律即舊法論以連續犯）。
    爰審酌被告罔顧全達聯合律師事務所及該事務所負責人丙○○之權益，在未得全達聯合律師事務所同意下，於冒用全達
    聯合律師事務所名銜寄送前揭二封存證信函予甲○○，所為
    損及全達聯合律師事務所及該事務所負責人丙○○對姓名權
    之使用，及甲○○對訴訟認知之正確性，暨其智識、素行、
    犯罪之目的、動機、犯罪手段，犯後否認犯行，態度欠佳等
    一切情狀，量處如主文所示之刑，並諭知易科罰金之折算標
    準，以示儆懲。
四、被告行為後，中華民國九十六年罪犯減刑條例於九十六年七
    月四日公布，於同年月十六日施行，查被告本件犯行係在九
    十六年四月二十四日以前，且非中華民國九十六年罪犯減刑
    條例第三條所示不得減刑之罪，爰依中華民國九十六年罪犯
    減刑條例第二條第一項第三款，減其刑期二分之一；另被告
    所犯偽造文書罪，為最重本刑五年以下有期徒刑之罪，其所
    宣告之刑經本院依中華民國九十六年罪犯減刑條例第二條第
    一項第三款，減其刑期二分之一後，仍為有期徒刑六個月以
    下之刑度，爰依中華民國九十六年罪犯減刑條例第九條，併
    諭知易科罰金之折算標準。
五、九十五年七月一日修正公布施行之刑法第四十一條第一項前
    段規定：「犯最重本刑為五年以下有期徒刑以下之刑之罪，
    而受六個月以下有期徒刑或拘役之宣告者，得以新臺幣一千
    元、二千元或三千元折算一日，易科罰金。」，惟被告行為
    時之刑法第四十一條第一項前段規定：「犯最重本刑為五年
    以下有期徒刑以下之刑之罪，而受六個月以下有期徒刑或拘
    役之宣告，因身體、教育、職業、家庭之關係或其他正當事
    由，執行顯有困難者，得以一元以上三元以下折算一日，易
    科罰金。」，又依修正前罰金罰鍰提高標準條例第二條前段
    （現已刪除）規定，就其原定數額提高為一百倍折算一日，
    則被告行為時之易科罰金折算標準，應以銀元三百元折算一
    日，經折算為新臺幣後，應以新臺幣九百元折算為一日。比
    較修正前後之易科罰金折算標準，修正後之刑法第四十一條
    第一項前段即行為時法律之規定，並未有利於被告，故應依
    修正後刑法第二條第一項前段規定，適用修正前刑法第四十
    一條第一項前段規定，定其折算標準。
據上論斷，應依刑事訴訟法第二百九十九條第一項前段，刑法第
二條第一項前段、（修正前）第五十六條、第二百十六條、第二
百十條、（修正前）第四十一條第一項前段，中華民國九十六年
罪犯減刑條例第二條第一項第三款、第七條、第九條，（刪除前
）罰金罰鍰提高標準條例第二條，判決如主文。
中    華    民    國    97    年    11    月    5     日
                  刑事第十三庭  審判長法  官  李秋娟
                                      法  官  陳得利
                                      法  官  黃裕仁
上正本證明與原本無異。
如不服本判決，應於收受送達後十日內向本院提出上訴書狀（應
敘述具體理由並附繕本）。
上訴書狀如未敘述理由，應於上訴期間屆滿後二十日內補提理由
書於本院。
                                      書記官  何惠文
中    華    民    國    97    年    11    月    5     日
附錄論罪科刑法條
中華民國刑法第二百十六條
行使第二百十條至第二百十五條之文書者，依偽造、變造文書或
登載不實事項或使登載不實事項之規定處斷。
中華民國刑法第二百十條
偽造、變造私文書，足以生損害於公眾或他人者，處五年以下有
期徒刑。


司法院資訊處製作；財團法人民間司法改革基金會備份。
